臺灣高等法院臺南分院民事判決　九十三年度再易字第三號　　　Ｋ
　　　再審　原告　丙　○　○
　　　再審　被告　宗大建設股份有限公司
　　　法定代理人　乙　○　○
　　　訴訟代理人　甲　○　○
右當事人間請求異議之訴事件，再審原告對於中華民國九十二年十二月二十三日本院
九十二年度上易字第二九七號確定判決，提起再審之訴，本院判決如左：
      主      文
再審原告之訴駁回。
再審訴訟費用由再審原告負擔。
      事      實
甲、再審原告方面：
一、聲明：求為判決：（一）請廢棄鈞院九十二年度上易字第二九七號確定判決。（
    二）右廢棄部分，再審被告在第一審之訴駁回。（三）再審及前確定判決之訴訟
    費用由再審被告負擔。
二、陳述：兩造於民國（下同）八十三年六月二日訂立買賣契約，是用分期付款，八
    十四年十二月二十一日付清十八期之分期款，八十五年七月二十五日存證信函通
    知，限同年九月底前交付地面積，到九月底仍未交付契約解除生效，八十五年十
    月十一日出賣人來收最後一期現金款項，依照買賣契約第七條第四款，再審原告
    已經付清價金，再審被告就要移轉登記給再審原告，再審被告給再審原告權狀之
    時，再審原告發現土地面積減少一千六百四十坪，移轉面積只有五四三一平方公
    尺之一萬分之十五，折算起來二坪半，不足一千六百四十坪，房屋總面積三二點
    六○平方公尺，折算九坪八，面積不足五坪多。訂立契約後再審被告將賣給再審
    原告土地拿去設定抵押新台幣（下同）四億五千二百四十萬元，設定抵押以後才
    移轉登記給再審原告，並且登記抵押權由承買人即再審原告承受。再審原告在八
    十五年十月二十七日以存證信函通知再審被告限一星期內抵押權要塗銷交付買賣
    面積，否則不得提領八十五年十一月二十五日所交付稅捐的支票，依契約書第九
    條第五項約定、第七條第六項約定，上開支票不是價款，是用來交付稅捐，解除
    契約以後依法要回復原狀，買賣價金要還給再審原告，卻拿支票向嘉義地方法院
    聲請假扣押再審原告的土地及房屋，再審原告向嘉義地方法院提出異議要求再審
    被告限期起訴，再審被告在八十六年一月到台南地方法院起訴案號八十六年度訴
    字第三八八號，違背專屬管轄規定，判決認為土地買賣面積以地政事務所登記為
    準，抵押權尚未塗銷，判決認為已經塗銷。爰依據民事訴訟法第四百九十六條第
    一項第一款、第二款、第四款、第九款、第十三款聲請再審。
乙、再審被告方面：
一、聲明：求為判決：如主文所示。
二、陳述：
（一）再審原告已告過好幾次了，引用前案理由。因為再審原告之支票跳票，所以等
      於沒有收買賣價金。
（二）上開票款如是稅款，為何再審原告未在一審提出，再審原告買大樓中之一間套
      房，土地面積是買持分，再審被告沒有通知再審原告稅金一百多萬元。
丙、本院依職權向台灣嘉義地方法院調閱九十一年度訴字第九一二號民事事件案及歷
    次再審案卷，及八十八年度執字第四七六號執行案卷。
      理      由
甲、程序方面：
一、按再審訴狀內，宜記載準備本案言詞辯論之事項，並添具確定終局判決繕本或影
    本；民事訴訟法第五百零一條第二項定有明文。再審原告於本件再審訴狀內，未
    添具確定終局判決繕本或影本；合先敘明。
二、又按再審之訴，應於三十日之不變期間內提起；民事訴訟法第五百條第一項定有
    明文。本件再審原告對於本院九十二年度上易字第二九七號確定判決提起再審，
    查該判決係於九十二年十二月二十三日宣判，於九十二年十二月二十九日送達，
    再審原告於九十二年十二月三十日，提起再審，仍在三十日之不變期間內，其提
    起為合法。
乙、實體方面：
一、按有下列各款情形之一者，得以再審之訴對於確定終局判決聲明不服。但當事人
    已依上訴主張其事由或知其事由而不為主張者，不在此限：一適用法規顯有錯誤
    者。二判決理由與主文顯有矛盾者。四依法律或裁判應迴避之法官參與裁判者。
    九為判決基礎之證物係偽造或變造者。一三當事人發現未經斟酌之證物或得使用
    該證物者。但以如經斟酌可受較有利益之裁判者為限。前項第七款至第十款情形
    ，以宣告有罪之判決或處罰鍰之裁定已確定，或因證據不足以外之理由，而不能
    為有罪之確定判決或罰鍰之確定裁定者為限，得提起再審之訴；民事訴訟法第四
    百九十六條第一項第一、二、四、九、十三款及第二項定有明文。
二、次按對於確定判決聲請再審，依民事訴訟法第五百零一條第一項第四款之規定，
    應表明再審理由。又所謂表明再審理由，必須指明確定判決有如何合於法定再審
    事由之具體情事始為相當。倘僅泛言有何條款之再審事由，而無具體情事者，仍
    難謂已合法表明再審事由。其未表明者，無庸命其補正（最高法院六十四年度台
    聲字第七十六號、六十年度台抗字第五三八號、七十年度台再字第三五號判例參
    照）。次按民事訴訟法第四百九十六條第一項第一款所謂適用法規顯有錯誤，係
    指法院就認定事實，適用法律有適用法規顯然錯誤之情形；茍事實審法院依卷內
    所附之證據資料加以取捨、判斷，而為事實之認定，就令其認定事實有漏未斟酌
    證物或認定事實錯誤等情事，亦與適用法規有錯誤之再審事由有間。又所謂確定
    判決適用法規顯有錯誤，係指確定判決所適用之法規顯然不合於法律規定，或與
    司法院現尚有效之大法官會議之解釋，或法院尚有效之判例顯然違反者而言；至
    於消極的不適用法規之情形雖亦包括在內，惟需消極的不適用法規顯然於判決之
    結果有影響者為限，且亦不包括漏未斟酌證據、取捨證據失當及認定事實錯誤之
    情形在內（司法院大法官會議釋字第一七七號解釋、最高法院六十年度台再字第
    一七○號、同院六十三年度台上字第八八○號判例及同院八十七年度台上字第一
    九三六號判決參照）。
三、經查：
（一）再審原告主張原確定判決有民事訴訟法第四百九十六條第一項第一款、第二款
      、第四款、第十三款之再審事由，雖為前揭陳述，但未指明有如何合於法定再
      審事由之具體情事，揆諸前揭說明，難謂已合法表明再審理由。又再審原告主
      張原確定判決有民事訴訟法第四百九十六條第一項第九款之再審事由，惟再審
      原告未提出已確定之宣告有罪之判決或處罰鍰之裁定，與前揭民事訴訟法第四
      百九十六條第二項規定，有所不合。
（二）再審意旨另主張再審被告在八十六年一月到台南地方法院起訴案號八十六年度
      訴字第三八八號，違背專屬管轄規定云云，惟此部分再審意旨所指之確定判決
      ，非本院九十二年度上易字第二九七號確定判決，故非本案應審究之範圍。且
      民事訴訟法第十條第一項固規定：因不動產之物權或其分割或經界涉訟者，專
      屬不動產所在地之法院管轄。然所謂因不動產之物權涉訟，係指關於確認物權
      存否之訴、本於物權所生之物上請求權有關之訴訟。所謂因不動產經界涉訟，
      係指定不動產界線或設置界標之訴（最高法院二十七年上字第一四五一號判例
      參照）。因此，因不動產物權而涉訟者，雖應專屬不動產所在地之法院管轄，
      然因買賣、贈與或其他關於不動產之債權契約，請求履行時，則屬債法上之關
      係，而非不動產物權之訟爭，應不在專屬管轄之列（最高法院七十一年台上字
      第四七二二號判例參照）。查本件前訴訟程序再審被告係本於兩造間買賣之法
      律關係（債權契約），請求再審原告履行給付買賣價金之義務，屬於債權法上
      之權利義務關係，而非物權法上之權利義務關係，自不在專屬管轄之列，無民
      事訴訟法第十條第一項規定之適用。再參酌兩造訂立之買賣契約書第二十一條
      約定，雙方合意如涉訟時以台灣台南地方法院為管轄法院（見該院八十六年度
      訴字第三八八號卷第十三頁），是以，前訴訟程序台灣台南地方法院就本案有
      管轄權，至為明確。故此部分再審意旨，不足為採。
（三）再審意旨另主張確定判決認為土地買賣面積以地政事務所登記為準，抵押權尚
      未塗銷，判決認為已經塗銷云云。惟再審原告另主張再審被告於八十三年六月
      二十三日將土地設定抵押權，貸款四億五千二百四十萬元，迄今未塗銷，再審
      原告業於八十五年七月二十五日、同年十月二十七日、同年十一月二十日先後
      發出八次存證信函向再審被告表示解除契約云云，雖據提出嘉義市地政事務所
      九十一年七月二十三日九一嘉市第一字第七五三０號函及存證信函數份為證（
      見九十一年度訴字第九一二號卷第十三至三一頁），惟為再審被告所否認，按
      上開嘉義市地政事務所函文乃在說明：系爭抵押權申請登記時之土地所有權人
      為宗大建設股份有限公司，其申請登記證件齊備，故嘉義市地政事務所予以受
      理，再審原告如主張系爭抵押權登記有無效或得撤銷之原因，應訴請司法機關
      判決等情（見九十一年度訴字第九一二號卷第二五頁）；並非查明函覆上開抵
      押權迄今仍未塗銷，再審原告以此認抵押權尚未塗銷云云，恐有誤會。又經原
      審向嘉義市地政事務所調取系爭抵押權辦理塗銷之相關資料，有該所九十二年
      六月九日嘉地一字第０九二０００六０八三號函附塗銷登記申請書影本各一份
      在卷可稽（見九十一年度訴字第九一二號卷第一四一至一五八頁），及上開函
      文所檢附系爭嘉義市○○段二六０之四地號土地「他項權利部」全部謄本（見
      九十一年度訴字第九一二號卷第一四三至一四四頁），經本院詳加查閱後，亦
　　　未發現有再審原告所述之系爭抵押權存在，再審被告抗辯系爭抵押權確實已經
　　　塗銷無訛，應堪採信，再審原告另空言主張地政事務所漏列或偽造土地登記謄
　　　本，實際尚未塗銷云云，並未舉證以實其說，是再審原告上開主張系爭抵押權
　　　未塗銷一情，與本院上開調查所得不符，尚無可採（見本院九十二年度上易字
　　　第二九七號判決理由第六點）。原確定判決對此部分再審意旨業經說明如上，
　　　再審原告前揭對確定判決有關取捨證據、認定事實之指摘，揆諸上開最高法院
　　　裁判意旨，此乃屬原審法院取捨證據、認定事實之職權行使範圍。從而原確定
　　　判決依卷內所附之證據資料予以審酌，加以取捨、判斷而為事實之認定，就令
　　　其認定事實有漏未斟酌證物、取捨證據失當或認定事實錯誤等情事，亦與適用
　　　法規顯有錯誤之再審事由有間。故此部分再審意旨，亦為無理由。
四、據上論結，本件再審之訴顯無理由，依民事訴訟法第五百零二條第二項、第七十
    八條判決如主文。
中　　　華　　　民　　　國　　九十三　　年　　　九　　　月　　　二十　　日
　　　　　　　　　　　　　　　　　　臺灣高等法院臺南分院民事第五庭
~B1審判長法官　蘇　　重　　信
~B3　　　法官　林　　永　　茂
~B2　　　法官　黃　　三　　哲
右為正本係照原本作成。
不得上訴。
中　　　華　　　民　　　國　　九十三　　年　　　九　　　月　　　二十　　日
                                        法院書記官　黃　　文　　生
